臺灣苗栗地方法院行政訴訟判決
111年度交字第58號
原      告  李美鈞  


被      告  交通部公路總局新竹區監理所

代  表  人  吳季娟  
上列當事人間交通裁決事件，原告不服被告如附表所示之裁決，
提起行政訴訟，本院判決如下：
    主  文
附表編號二、三所示處分撤銷。
原告其餘之訴駁回。
訴訟費用新臺幣參佰元由被告負擔三分之二，餘由原告負擔。被
告應給付原告新臺幣貳佰元。 
    事實及理由
一、程序事項：行政訴訟法第237條之7規定，交通裁決事件之裁
    判，得不經言詞辯論為之。本件屬交通裁決事件，依兩造所
    述各節及卷內資料其事證已臻明確，本院認無經言詞辯論之
    必要，爰不經言詞辯論而為判決。
二、事實概要：原告駕駛其所有車牌號碼000-0000號自用小客車
    （下稱系爭車輛），分別於附表「違規時間（民國）」欄所
    示之時間，行駛於附表「違規地點」欄所示之地點，各有「
    行駛高速公路未依規定變換車道」之違規行為，遭民眾檢具
    事證檢舉，經內政部警政署國道公路警察局第三公路警察大
    隊（下稱舉發單位）員林分隊警員填製附表「舉發單」欄所
    示之違反道路交通管理事件通知單（下各稱附表編號一、二
    、三所示舉發單，下合稱附表所示舉發單）舉發，原告接獲
    附表所示舉發單後向被告所屬之苗栗監理站（下稱苗栗監理
    站）提起申訴，惟被告仍認原告確有前揭違規情事，遂於民
    國111年5月30日依道路交通管理處罰條例（下稱處罰條例）
    第33條第1項第4款、第63條第1項及違反道路交通管理事件
    統一裁罰基準及處理細則等規定，以附表「裁決書（處分）
    」欄所示違反道路交通管理事件裁決書（下各稱附表編號一
    、二、三所示處分，下合稱附表所示處分），各裁處附表「
    裁處主文」欄所示內容。原告對附表所示處分不服，於法定
    期間內提起本件行政訴訟。
三、原告主張：連續舉發開罰雖為防止違規發生，但須考量處罰
    是否密集、過當，並須符合憲法比例原則，且依處罰條例第
    85條之1規定，若違規地點相距未達6公里、違規時間相隔未
    達6分工或未行駛經過一個路口，不得連續舉發，附表所示
    處分有違比例原則且過當。並聲明：附表所示處分撤銷。
四、被告則以：
　㈠依採證影片內容，系爭車輛於附表「違規地點」欄所示之地
    點確實未依規定變換車道(未使用方向燈)，而有違反處罰條
    例第33條第1項第4款之違規事實。又依據交通部107年9月21
    日交路字第1070026758號函釋，如為二以上違規行為，仍應
    依規定分別舉發、處罰，本件原告所示違規行為經員警分別
    舉發，並無違誤 。
　㈡道路交通安全規則第91條第1項第6款及附件7之規定，其立法
    目的乃在於使其他用路人得預知該車之行車動向而為安全之
    措施，就此而言，所謂「應先顯示方向燈」一事，解釋上應
    係指於開始變換前至變換完成之過程中應全程顯示方向燈，
    而開始變換前即應顯示方向燈，否則其他用路人又豈能於該
    車變換車道前明確知悉及預期。又處罰條例，依其立法目的
    ，即在為加強道路交通管理，維護交通秩序，確保交通安全
    ，其中有關行進間之變換車道，必須使用方向燈提醒其他用
    路人，尤為駕駛人須具備之基本常識及應盡之注意義務，駕
    駛人自有遵守之義務。準此，系爭車輛於變換車道時，未依
    規定使用方向燈之違規行為，業已升高行車安全之風險，超
    出其他用路人對其行車動線之合理期待，而嚴重危害原告及
    其他用路人之生命、身體及財產安全，依一般社會通念，其
    未依規定變換車道，違規事證明確，爰苗栗監理站審酌認定
    應予以處罰之必要。
　㈢處罰條例第85條之1第2項規定已明文限制適用之前提，限於
    屬同條例第7條之2之「逕行舉發」案件，而將同條例第7條
    之1之「民眾檢舉舉發」案件予以排除，亦即依該法條明文
    規定，若非屬處罰條例第7條之2之「逕行舉發」案件，而是
    同條例第7條之1之「民眾檢舉舉發」案件，自不得適用同條
    例第85條之1第2項規定。又系爭車輛如附表所示時、地，所
    為3次在高速公路上未依規定使用方向燈而變換車道之行為
    ，均已違反汽車駕駛人依高速公路及快速公路交通管制規則
    第11條規定之作為義務，違規行為歷時雖僅幾秒鐘，惟仍有
    時序先後之別，行為地點亦在不同之高速公路路段，由社會
    一般第三者依自然觀察方式，可明確區隔為數個行為，且原
    告在各次變換車道之際，其前後方或相鄰車道分別有不同車
    輛正在行駛當中，則原告駕駛系爭車輛共先後數次未依規定
    使用方向燈，均造成當時駕車在其附近行駛之汽車駕駛人，
    因無法事先明瞭系爭車輛之行車動向，可能不及採取應變措
    施，致發生交通事故之風險，故其上述違規行為，係對不同
    用路人之行車安全構成危害，自應分別評價，且原告之違規
    行為，係不同行為變換不同車道終了後再次為之，而非連續
    為之，非屬同一行為，依行政罰法第25條規定，予以分別處
    罰，並未違反比例原則、一行為不二罰原則。本案原告如附
    表所示違規事實明確，苗栗監理站分別掣開附表所示處分，
    均屬適法。原告之訴為無理由，請依行政訴訟法第195條第1
    項後段規定，依法駁回原告之訴等語，資為抗辯。並聲明：
    原告之訴駁回。
五、本院之判斷：
　㈠按汽車行駛於高速公路、快速公路或設站管制之道路，不遵
    使用限制、禁止、行車管制及管理事項之管制規則而有下列
    行為者，處汽車駕駛人3,000元以上6,000元以下罰鍰：四、
    未依規定變換車道；汽車駕駛人有下列各款所列條款之一者
    ，除依原條款處罰鍰外，並予記點：一、有第33條第1項、
    第2項、……情形之一者，各記違規點數1點，處罰條例第33條
    第1項第4款、第63條第1項第1款定有明文。又汽車駕駛人，
    應依下列規定使用方向燈：二、左（右）轉彎時，應先顯示
    車輛前後之左（右）邊方向燈光；變換車道時，應先顯示欲
    變換車道方向之燈光，並應顯示至完成轉彎或變換車道之行
    為，道路交通安全規則第109條第2項第2款亦有明文。另依
    違反道路交通管理事件統一裁罰基準表之規定，小型車行駛
    高速公路未依規定變換車道，期限內繳納或到案聽候裁決者
    ，應處罰鍰3,000元及應記違規點數1點。
　㈡系爭車輛分別於附表「違規時間」欄所示之時間，行駛於附
    表「違規地點」欄所示之地點，各有「行駛高速公路未依規
    定變換車道」之違規行為，有本院勘驗筆錄、附圖在卷可參
    （見本院卷第87頁至第99頁），並有被告所提出之附表所示
    舉發單、附表所示處分及汽車車籍查詢、送達證書、陳述單
    、舉發單位111年5月13日國道警三交字第1113701077號函附
    採證錄影光碟1片為證。依前揭勘驗結果，足認系爭車輛於
    附表所示時、地確均有「行駛高速公路未依規定變換車道」
    之違規事實。
　㈢本件附表所示之處分是否符合處罰條例第85之1條第2項第1款
    之規定？
　1.按立法者固得以法律規定行政機關執法人員得以連續舉發及
    隨同多次處罰之遏阻作用以達成行政管制之目的，但仍須符
    合憲法第23條之比例原則及法律授權明確性原則。申言之，
    以連續舉發之方式，對違規事實繼續之違規行為，藉舉發其
    違規事實之次數，評價及計算其法律上之違規次數，並予以
    多次處罰，藉多次處罰之遏阻作用，以防制違規事實繼續發
    生，此種手段有助於目的之達成，對維護交通秩序、確保交
    通安全之目的而言，在客觀條件之限制下，更有其必要性及
    實效性。惟每次舉發既然各別構成一次違規行為，則連續舉
    發之間隔期間是否過密，以致多次處罰是否過當，仍須審酌
    是否符合憲法上之比例原則（司法院釋字第604號之解釋理
    由書參照）。又「第七條之二之逕行舉發案件有下列情形之
    一者，得連續舉發：一、逕行舉發汽車行車速度超過規定之
    最高速限或低於規定之最低速度或有第三十三條第一項、第
    二項之情形，其違規地點相距六公里以上、違規時間相隔六
    分鐘以上或行駛經過一個路口以上。但其違規地點在隧道內
    者，不在此限。」，處罰條例第85條之1第2項第1款定有明
    文。準此，汽車駕駛人行駛高速公路或快速道路數次未依規
    定變換車道（未全程使用方向燈），如其違規地點相距未達
    6公里、違規時間相隔未達6分鐘或未行駛經過一個路口，即
    不得連續舉發，此於交通勤務警察或依法令執行交通稽查任
    務人員依處罰條例第7條之2規定逕行舉發案件，固得直接適
    用，然公路主管或警察機關受理處罰條例第7條之1規定的民
    眾檢舉舉發案件，因同具當場不能製單舉發之情形，而有本
    質上之類似性，亦應類推適用上開規定，始符處罰條例第85
    條之1第2項第1款之規範意旨（臺北高等行政法院107年度交
    上字第148號、109年度交上字第132號判決及臺中高等行政
    法院110年度交上字第10號、110年度交上字第119號判決意
    旨參照）。從而，揆諸前揭說明，處罰條例第85條之1第2項
    第1款之規定，於民眾檢舉之案件亦可類推適用。況依111年
    4月30日施行之處罰條例第7條之1第3項規定「民眾依第一項
    規定檢舉同一輛汽車二以上違反本條例同一規定之行為，其
    違規時間相隔未逾六分鐘及行駛未經過一個路口以上，公路
    主管或警察機關以舉發一次為限」，亦已明文規定檢舉同一
    輛汽車2以上違反本條例同一規定之行為，其違規時間相隔
    未逾6分鐘、未逾6公里或行駛未經過1個路口以上者，僅能
    舉發1次，顯見立法者亦肯認上開判決意旨。
  2.附表編號第一至三所示處分依據之違規事實、違反之法條均
    為相同。經查：
　(1)附表編號一所示處分係發生於000年0月00日19時20分許，
    系爭車輛在國道1號北向223.9公里處變換車道而未依規定使
    用方向燈，已該當處罰條例第33條第1項第4款規定，汽車行
    駛於高速公路有未依規定變換車道之違規，至為明確，舉發
    單位舉發原告上開違規，被告進而對原告作成附表編號一所
    示之處分之裁罰，洵屬於法有據，原告訴請撤銷上開處分，
    顯無可採。
　(2)原告嗣於同日之不足1分鐘內，駕駛系爭車輛在附表編號二
    、三所示違規地點，有未依規定變換車道之違規，上開違規
    地點距離附表編號一所示處分之違規地點均不足6公里，被
    告就上開違規行為予以連續處罰，有違比例原則。被告既已
    以附表編號一所示處分裁罰原告，依照處罰條例第85條之1
    第2項第1款之規定意旨，不宜再對原告如附表編號二、三所
    示同種類之違規行為另以附表編號二、三所示處分裁罰，被
    告所為附表編號二、三所示處分，實有未恰，原告此部分主
    張，即有理由。
六、綜上所述，被告所為附表編號二、三所示之處分，因有違反
    比例原則及處罰條例第85條之1第2項第1款之連續舉發規定
    ，於法尚有未洽，原告訴請撤銷上開處分為有理由，應予撤
    銷。至被告所為附表編號一所示之處分，並無違誤，原告訴
    請撤銷上開處分為無理由，應予駁回。
七、本件事證已臻明確，兩造其餘攻擊、防禦方法及所提證據，
    經核均與判決結果不生影響，爰不逐一論列，併此敘明。
八、本件第一審裁判費為300元，依行政訴訟法第104條準用民事
    訴訟法第79條規定，酌量由被告負擔3分之2，餘由原告負擔
    ，並依行政訴訟法第104條規定準用民事訴訟法第93條規定
    ，確定第一審訴訟費用額如主文第3項所示。
據上論結，本件原告之訴為一部有理由，一部無理由，依行政訴
訟法第237條之8、第104條、民事訴訟法第79條，判決如主文。
中　　華　　民　　國　　111 　年　　10　　月　　20　　日
　　　　　　　　　行政訴訟庭　法　官　賴映岑
上為正本係照原本作成。
如不服本判決，應於判決送達後20日內，向本院提出上訴狀並表
明上訴理由（原判決所違背之法令及其具體內容或依訴訟資料可
認為原判決有違背法令之具體事實），其未載明上訴理由者，應
於提出上訴後20日內向本院補提理由書（上訴狀及上訴理由書均
須按他造人數附繕本，如未按期補提上訴理由書，則逕予駁回上
訴），並應繳納上訴裁判費新臺幣750元。
中　　華　　民　　國　　111 　年　　10　　月　　20　　日
　　　　　　　　　　　　　　　書記官　趙千淳

附表：
編號 違規時間（民國） 違規地點 舉發單 裁決書（處分） 裁處主文 一 111年2月24日19時20分 國道1號北向223.9公里 國道警交字第ZCB400215號舉發違反道路交通管理事件通知單 111年5月30日竹監苗字第54-ZCB400215號違反道路交通管理事件裁決書 罰鍰新臺幣參仟元整，並記違規點數1點 二 111年2月24日19時20分 國道1號北向223.7公里 國道警交字第ZCB400216號舉發違反道路交通管理事件通知單 111年5月30日竹監苗字第54-ZCB400216號違反道路交通管理事件裁決書 罰鍰新臺幣參仟元整，並記違規點數1點 三 111年2月24日19時20分 國道1號北向222.6公里 國道警交字第ZCB400217號舉發違反道路交通管理事件通知單 111年5月30日竹監苗字第54-ZCB400217號違反道路交通管理事件裁決書 罰鍰新臺幣參仟元整，並記違規點數1點